ACORDAO-COMPLETO-2530807

ACÓRDÃO 3588/2022 ATA 21/2022 - PRIMEIRA CÂMARA

VISTOS, relatados e discutidos estes autos de tomada de contas especial instaurada originalmente pelo Fundo Nacional de Desenvolvimento da Educação (FNDE) contra o Sr. Juvenal Farias Maia, ex-prefeito do município de Jiquiriçá/BA, em razão de irregularidades constatadas na gestão dos recursos do convênio 701276/2010 (Siafi 662860) .
ACORDAM os ministros do Tribunal de Contas da União, reunidos em sessão da 1ª Câmara, diante das razões expostas pelo relator, em:
9.1. considerar revéis para todos os efeitos, com fundamento no art. 12, §3º, da Lei 8.443/1992, o município de Jiquriçá/BA e o Sr. Juvenal Farias Maia, dando-se prosseguimento ao processo;
9.2. julgar irregulares, nos termos arts. 1º, I, 16, III, "b" e "c", da Lei 8.443/1992 c/c os arts. 19 e 23, III, da mesma Lei, e com os arts. 1º, I, 209, I, 210 e 214, III, do RI/TCU, as contas do Sr. Juvenal Farias Maia, condenando-o ao pagamento da quantia a seguir especificada, atualizada monetariamente e acrescida dos juros de mora, calculados a partir das datas discriminadas até a efetiva quitação do débito, fixando-lhe o prazo de 15 (quinze) dias para que comprove, perante o Tribunal, o recolhimento da referida quantia aos cofres do Fundo Nacional de Desenvolvimento da Educação (FNDE) , nos termos do art. 23, III, "a", da citada Lei c/c o art. 214, III, "a", do Regimento Interno do TCU:
	DATA
	VALOR (R$) 

	31/10/2011
	47.581,67

9.3. julgar irregulares, nos termos arts. 1º, I, 16, III, "b" e "c", da Lei 8.443/1992 c/c os arts. 19 e 23, III, da mesma Lei, e com os arts. 1º, I, 209, I, 210 e 214, III, do RI/TCU, as contas do município de Jiquriçá/BA, condenando-o ao pagamento da quantia a seguir especificada, atualizada monetariamente e acrescida dos juros de mora, calculados a partir das datas discriminadas até a efetiva quitação do débito, fixando-lhe o prazo de 15 (quinze) dias para que comprove, perante o Tribunal, o recolhimento da referida quantia aos cofres do Fundo Nacional de Desenvolvimento da Educação (FNDE) , nos termos do art. 23, III, "a", da citada Lei c/c o art. 214, III, "a", do Regimento Interno do TCU:
	DATA
	VALOR (R$) 

	31/12/2012
	28.231,37

9.4. aplicar ao Sr. Juvenal Farias Maia a multa prevista no art. 57 da Lei 8.443/1992, c/c o art. 267 do RI/TCU, no valor R$ 9.000,00 (nove mil reais) , fixando-lhe o prazo de 15 (quinze) dias, a partir da notificação, para que comprove, perante o Tribunal (art. 214, III, do Regimento Interno do TCU) , o recolhimento da dívida os cofres do Tesouro Nacional, atualizada monetariamente desde a data deste acórdão até a do efetivo pagamento, se paga após o vencimento, na forma da legislação em vigor;
9.5. autorizar, desde logo, nos termos dos arts. 219, II, do RI/TCU e 28, II, da Lei 8.443/1992, a cobrança judicial das dívidas, caso não atendidas as notificações;
9.6. autorizar, desde logo, se requerido, com fundamento no art. 26 da Lei 8.443/1992, c/c o art. 217, §§ 1º e 2º, do RI/TCU, o parcelamento das dívidas em até 36 parcelas, incidindo, sobre cada parcela, corrigida monetariamente, os correspondentes acréscimos legais, fixando-lhes o prazo de 15 (quinze) dias, a contar do recebimento da notificação, para comprovar, perante o Tribunal, o recolhimento da primeira parcela, e de 30 (trinta) dias, a contar da parcela anterior, para comprovar o recolhimento das demais parcelas, devendo incidir, sobre cada valor mensal, atualizados;
9.7. encaminhar cópia desta deliberação à Procuradoria da República no Estado da Bahia, em cumprimento ao disposto no § 3º do art. 16 da Lei 8.443/1992;
9.8. enviar cópia deste acórdão ao Fundo Nacional de Desenvolvimento da Educação, ao município de Jiquiriçá/BA e ao Sr. Juvenal Farias Maia;
9.9. informar aos interessados que o inteiro teor da presente deliberação estará disponível para consulta no dia seguinte à sua oficialização, no endereço www.tcu.gov.br/acordaos.

TOMADA DE CONTAS ESPECIAL instaurada em razão de irregularidades na aplicação de recursos repassados por meio de convênio que teve por objeto a aquisição de veículo automotor, zero quilometro, com especificações para transporte escolar.

Primeira Câmara

Município de Jiquiriçá/BA.

3. Interessados/Responsáveis:
3.1. Interessado: Fundo Nacional de Desenvolvimento da Educação (00.378.257/0001-81).
3.2. Responsáveis: Juvenal Farias Maia (XXX.458.915-XX); Município de Jiquiriçá/BA (13.764.659/0001-66).

13.1. Ministros presentes: Walton Alencar Rodrigues (Presidente), Benjamin Zymler, Vital do Rêgo e Jorge Oliveira.
13.2. Ministros-Substitutos presentes: Augusto Sherman Cavalcanti e Weder de Oliveira (Relator).

WEDER DE OLIVEIRA

Reproduzo, com ajustes de forma, a instrução elaborada pela Secretaria de Controle Externo de Tomada de Contas Especial (Secex-TCE) , inserta à peça 49 dos presentes autos:
"INTRODUÇÃO
1.	Cuidam os autos de tomada de contas especial instaurada pelo Fundo Nacional de Desenvolvimento da Educação - FNDE, contra o Sr. Juvenal Farias Maia, ex-Prefeito do Município de Jiquiriçá/BA (gestão 2009/2012) , por irregularidades na gestão dos recursos do Convênio 701276/2010 (SIAFI 662860) , ante a movimentação indevida da conta-convênio e da não devolução do saldo da conta específica (peça 2, p. 93) .
2.	O Convênio 701276/2010 (peça 1, p. 182/193) teve por objeto a aquisição de três veículos automotores 0 Km, com especificações para transporte escolar, por meio de apoio financeiro, no âmbito do Programa Caminho da Escola, com vigência estipulada para o período de 18/10/2010 a 17/10/2011, e balizado nas Resoluções/CD/FNDE nº 2, de 5/3/2009, nº 7, de 23/4/2010, e nº 23, de 30/4/2009.	
HISTÓRICO
3.	Para a execução do Convênio 701276/2010 foi previsto o valor de R$ 622.000,00, sendo a quantia de R$ 615.780,00 de responsabilidade do FNDE e a quantia de R$ 6.220,00 a título de contrapartida da Prefeitura Municipal de Jiquiriçá/BA (peça 1, p. 53) , tendo o FNDE repassado a referida importância de R$ 615.780,00, creditada em 15/12/2010 (peça 1, p. 216 e peça 2, p. 93) .
4.	O prazo para prestar contas encerrou-se em 16/12/2011, sem que tenha sido confirmado o envio da prestação de contas ao FNDE até aquela data. Conforme Informação nº 20E/2012 SERAD/COAPC/CGCAP/DIFIN/FNDE, emitida em 29/2/2012, o FNDE verificou a omissão no dever legal de prestar contas dos recursos do Convênio 701276/2010 (peça 1, p. 199) .
5. 	Notificado, o Sr. Juvenal Farias Maia encaminhou intempestivamente a prestação de contas do Convênio 701276/2010 (peça 1, p. 205/240) . Após análise da mesma, o FNDE concluiu, em síntese, conforme Relatório de TCE 134/2016 - DIREC/COTCE/CGCAP/DIFIN-FNDE/MEC (peça 2, p. 93-100) , que o prejuízo importaria no valor original de R$ 75.812,87, que atualizado monetariamente e acrescido de juros legais de mora no período de 22/12/2010 a 19/10/2016, na forma da Decisão TCU n° 1.122/2000 - Plenário e do Acórdão 1603/2011 com alterações do Acórdão 1247/2012-TCU-Plenário - TCU, atingiu a importância de R$ 114.314,99 (peça 2, p. 98, item 22) .
EXAME TÉCNICO
6.	No âmbito do TCU, de acordo com última instrução técnica (peça 31) , considerando que, citados pelo TCU, tanto o Sr. Juvenal Farias Maia como o Município de Jiquiriçá/BA, representado por seu atual Prefeito, permaneceram silentes, devendo ser considerados revéis, nos termos do art. 12, § 3º, da Lei 8.443/1992, propôs-se que contas de ambos fossem julgadas irregulares, e que o gestor, Sr. Juvenal Farias Maia, fosse condenado ao recolhimento do débito apurado e à multa prevista no art. 57 da Lei 8.443/1992.
7.	Quanto ao Município de Jiquiriçá/BA, como restou devidamente caracterizada a sua responsabilidade nestes autos, assim como a sua revelia, propôs-se fixar novo e improrrogável prazo para o recolhimento da dívida (art. 12, § 1º, da Lei 8.443/1992) , em consonância com o seguinte precedente desta Corte de Contas:
'Havendo débito imputável a município em processo de contas, deve-se fixar novo e improrrogável prazo para o recolhimento da dívida (art. 12, § 1º, da Lei 8.443/1992) , rejeitada a defesa apresentada ou mesmo na hipótese de revelia do ente federado'. Acórdão 6229/2016-TCU-Segunda Câmara, Relator: VITAL DO RÊGO.
8.	Tanto os pronunciamentos da SecexTCE quanto o Parecer do Ministério Público de Contas concordaram com tal posicionamento (peças 32-34) ; entretanto, o Relator, Exmo. Sr. Ministro-Substituto Weder de Oliveira, em seu Relatório e Voto (peças 37-38) , apesar de acolher 'integralmente a análise empreendida pela unidade instrutiva, endossada pelo MP/TCU', fez ressalvas apenas ao encaminhamento a ser adotado naquele momento, tendo em vista a concessão de novo e improrrogável prazo para que o município recolhesse o débito, propondo assim, com o objetivo de evitar descompassos processuais, o julgamento de contas dos responsáveis efetuado após a decorrência do prazo em questão.
9.	Desse modo, foi proferido o Acórdão 8358/2021-TCU-Primeira Câmara (peça 36) , em Sessão de 25/5/2021, Ata nº 17/2021-1ª Câmara, que decidiu nesse sentido:
'9.1. considerar revéis, para todos os efeitos, o Sr. Juvenal Farias Maia e o município de Jiquiriçá/BA, nos termos do art. 12, § 3º, da Lei 8.443/1992, dando-se prosseguimento ao processo;
9.2. fixar novo e improrrogável prazo de 15 (quinze) dias, a contar da notificação, para que o município de Jiquiriçá/BA, efetue e comprove, perante este Tribunal, o recolhimento da quantia a seguir especificada ao Fundo Nacional de Desenvolvimento da Educação, atualizada monetariamente a partir da data indicada até a data do efetivo recolhimento, nos termos dos artigos 12, §§ 1º e 2º, da Lei 8.443, e 202, §§2º, 3º, e 4º, do RI/TCU: 
	DATA
	VALOR (R$) 

	31/12/2012
	28.516,37

9.3. informar ao município de Jiquiriçá/BA que a liquidação tempestiva do débito atualizado monetariamente saneará o processo quanto a sua responsabilidade e as suas contas poderão ser julgadas regulares com ressalva, dando-lhe quitação, nos termos do artigo 202, §4º, do RI/TCU.
10.	Os responsáveis foram comunicados do teor do referido Acórdão, mediante Ofícios 31876/2021-TCU/Seproc e 32883/2021-TCU/Seproc, de 16 e 21/6/2021 (peças 44-45) , bem como que, no caso do Município de Jiquiriçá/BA, para que, em novo e improrrogável prazo de quinze dias, a contar do recebimento da comunicação, recolhesse 'aos cofres da União o valor histórico do débito atualizado monetariamente desde a ocorrência e acrescido dos juros de mora devidos, até a data do efetivo recolhimento, abatendo-se, na oportunidade, a quantia eventualmente ressarcida, na forma da legislação em vigor. O valor total da dívida, atualizado monetariamente até 21/6/2021, corresponde a R$ 45.797,29'.
11.	Os responsáveis tomaram ciência dos aludidos ofícios em 19/7/2021 e 23/7/2021, respectivamente, conforme avisos de recebimento - ARs presentes nas peças 46-47, mas não apresentaram novos elementos de defesa nem procederam ao recolhimento do valor integral do débito.
CONCLUSÃO
12.	Tendo em vista que a dívida imposta ao Município de Jiquiriçá/BA não foi recolhida no novo e improrrogável prazo fixado pelo TCU, propõe-se o julgamento pela irregularidade das contas de ambos os responsáveis, procedendo-se à condenação pelos respectivos débitos apurados, a serem atualizados monetariamente e acrescidos de juros de mora, e, quanto ao Sr. Juvenal Farias Maia, também à multa prevista no art. 57 da Lei 8.443/1992.
PROPOSTA DE ENCAMINHAMENTO
13.	Diante do exposto, submetem-se os autos à consideração superior, propondo:
a)	considerar revéis, para todos os efeitos, o Sr. Juvenal Farias Maia (CPF XXX.458.915-XX) , Prefeito Municipal de Jiquiriçá/BA na gestão 2009-2012, e o Município de Jiquiriçá/BA (CNPJ 13.764.659/0001-66) , dando-se prosseguimento ao processo, com fundamento no art. 12, § 3º da Lei nº 8.443/1992;
b)	julgar irregulares, nos termos arts. 1º, inciso I, 16, inciso III, alíneas 'b' e 'c', da Lei 8.443/1992 c/c os arts. 19 e 23, inciso III, da mesma Lei, e com os arts. 1º, inciso I, 209, I, 210 e 214, inciso III, do Regimento Interno, as contas do Sr. Juvenal Farias Maia (CPF XXX.458.915-XX) , condenando-o ao pagamento da quantia a seguir especificada, atualizada monetariamente e acrescida dos juros de mora, calculados a partir das datas discriminadas até a efetiva quitação do débito, fixando-lhe o prazo de 15 (quinze) dias para que comprove, perante o Tribunal, o recolhimento da referida quantia aos cofres do Fundo Nacional de Desenvolvimento da Educação - FNDE, nos termos do art. 23, inciso III, alínea 'a', da citada Lei c/c o art. 214, inciso III, alínea 'a', do Regimento Interno, ante a não comprovação regular da aplicação dos recursos transferidos pelo FNDE ao Município de Jiquiriçá/BA, por força do Convênio nº 701276/2010 (SIAFI 662860) , ante irregularidades na gestão dos valores transferidos:
	DATA
	VALOR (R$) 

	15/12/2010
	560.605,11

c)	 aplicar ao Sr. Juvenal Farias Maia (CPF XXX.458.915-XX) a multa referida no art. 57 da Lei 8.443, de 1992, fixando-lhe o prazo de 15 (quinze) dias, a partir da notificação, para que comprove, perante o Tribunal, seu recolhimento aos cofres do Tesouro Nacional, atualizada monetariamente desde a data deste acórdão até a data do efetivo pagamento;
d)	julgar irregulares, nos termos arts. 1º, inciso I, 16, inciso III, alíneas 'b' e 'c', da Lei 8.443/1992 c/c os arts. 19 e 23, inciso III, da mesma Lei, e com os arts. 1º, inciso I, 209, I, 210 e 214, inciso III, do Regimento Interno, as contas do Município de Jiquiriçá/BA (CNPJ 13.764.659/0001-66) , condenando-o ao pagamento da quantia a seguir especificada, atualizada monetariamente e acrescida dos juros de mora, calculados a partir das datas discriminadas até a efetiva quitação do débito, fixando-lhe o prazo de 15 (quinze) dias para que comprove, perante o Tribunal, o recolhimento da referida quantia aos cofres do Fundo Nacional de Desenvolvimento da Educação - FNDE, nos termos do art. 23, inciso III, alínea 'a', da citada Lei c/c o art. 214, inciso III, alínea 'a', do Regimento Interno, ante a não comprovação regular da aplicação dos recursos transferidos pelo FNDE por força do Convênio nº 701276/2010 (SIAFI 662860) , ante irregularidades na gestão dos valores transferidos:
	DATA
	VALOR (R$) 

	31/12/2012
	28.516,37

e)	autorizar, desde logo, a cobrança judicial das dívidas, nos termos do art. 28, inciso II, da multicitada Lei 8.443/1992, caso não atendida a notificação;
f)	autorizar também, desde logo, se requerido, com fundamento no art. 26, da Lei 8.443/1992, c/c o art. 217, do Regimento Interno do TCU, o parcelamento da dívida em até 36 (trinta e seis) parcelas, incidindo sobre cada parcela, corrigida monetariamente, os correspondentes legais, fixando-lhe o prazo de quinze dias, a contar do recebimento da notificação, para comprovar perante o Tribunal o recolhimento da primeira parcela, e de trinta dias, a contar da parcela anterior, para comprovar os recolhimentos das demais parcelas, devendo incidir sobre cada valor mensal, atualizado monetariamente, os juros de mora devidos, no caso do débito, na forma prevista na legislação em vigor, alertando a responsável de que a falta de comprovação do recolhimento de qualquer parcela implicará o vencimento antecipado do saldo devedor, nos termos do art. 26, parágrafo único, da Lei 8.443/1992, c/c o art. 217, §2º, do Regimento Interno deste Tribunal;
g)	enviar cópia do Acórdão a ser prolatado, bem como do Relatório e do Voto que o fundamentarem ao Chefe da Procuradoria-Geral da República na Bahia, nos termos do § 3º do art. 16 da Lei 8.443/1992 c/c o § 7º do art. 209 do Regimento Interno do TCU, para adoção das medidas cabíveis, informando-lhe que o inteiro teor da deliberação pode ser consultado no endereço www.tcu.gov.br/acordaos;
i)	encaminhar cópia do Acórdão que vier a ser proferido ao Fundo Nacional de Desenvolvimento da Educação - FNDE, ao responsável e ao Município de Jiquiriçá/BA, para ciência, informando que a presente deliberação, acompanhada do Relatório e do Voto que a fundamenta, está disponível para a consulta no endereço www.tcu.gov.br/acordaos, além de esclarecer que, caso requerido, o TCU poderá fornecer sem custos as correspondentes cópias, de forma impressa".
2.	O Ministério Púbico junto a este Tribunal (MP/TCU) , representado pelo subprocurador-geral Paulo Soares Bugarin, se manifestou de acordo com a proposta da unidade instrutiva, conforme parecer a seguir[footnoteRef:2]: [2:  Peça 52.] 
"Trata-se de tomada de contas especial instaurada pelo Fundo Nacional de Desenvolvimento da Educação (FNDE) , em desfavor de Juvenal Farias Maia, prefeito de Jiquiriçá/BA na gestão 2009-2012, em razão de irregularidades identificadas na gestão dos recursos provenientes do Convênio 701276/2010, que tinha como objetivo a aquisição de três veículos automotores 0km para utilização no transporte escolar.
Para consecução do pacto, foram empregados R$ 622.000,00, dos quais R$ 615.780,00 foram repassados pelo concedente e R$ 6.220,00 corresponderam à contrapartida assumida pelo ente federado. O ajuste foi vigente no período de 18/10/2010 a 17/10/2011, com prazo final para apresentação da prestação de contas em 16/12/2011.
Consoante consta dos autos, o controle interno não aprovou as despesas realizadas no âmbito do convênio vertente, uma vez que foram identificadas movimentações irregulares na conta corrente específica do ajuste, as quais impediram o estabelecimento de nexo de causalidade entre os recursos públicos e o objeto adquirido. Além disso, verificou-se que o município não realizou a devolução do saldo de recursos remanescentes na conta específica do pacto.
Por meio do Acórdão 8358/2021-TCU-Primeira Câmara (peça 36) , esta Corte considerou revéis o Sr. Juvenal Farias Maia e o Município de Jiquiriçá/BA e fixou novo e improrrogável prazo de quinze dias para que o convenente efetuasse o recolhimento da dívida que lhe foi atribuída, no valor original de R$ 28.516,37.
Muito embora tenha sido devidamente comunicado da deliberação proferida por este TCU, o ente municipal não procedeu à devolução da verba pública federal. Assim, e tendo em vista que os responsáveis não apresentaram alegações de defesa ou procederam à quitação do débito, a SecexTCE alvitra proposta para considerá-los revéis, julgar irregulares as contas de Juvenal Farias Maia e do Município de Jiquiriçá/BA, condená-los ao ressarcimento de débito e aplicar ao ex-gestor a multa prevista no art. 57 da Lei 8.443/92.
Ante os elementos que compõem os autos, e por considerar adequada a análise empreendida pela secretaria instrutora, este representante do Ministério Público de Contas manifesta-se de acordo com a proposta de encaminhamento contida na instrução de peça 49, ratificada pelos pronunciamentos de peças 50 e 51."
É o relatório.

não há.

Subprocurador-Geral Paulo Soares Bugarin.

TOMADA DE CONTAS ESPECIAL. CONVÊNIO. REPROVAÇÃO DA PRESTAÇÃO DE CONTAS. MOVIMENTAÇÃO INDEVIDA DA CONTA ESPECÍFICA. CITAÇÃO DO GESTOR. NÃO RECOLHIMENTO DO SALDO REMANESCENTE DA CONTA ESPECÍFICA. CITAÇÃO DO MUNICÍPIO. REVELIA DOS RESPONSÁVEIS. CONCESSÃO DE NOVO E IMPRORROGÁVEL PRAZO AO MUNICÍPIO. NÃO RECOLHIMENTO DO DÉBITO. CONTAS IRREGULARES. DÉBITO E MULTA. COMUNICAÇÕES.

TOMADA DE CONTAS ESPECIAL (TCE)

Secretaria de Controle Externo de Tomada de Contas Especial (Secex-TCE).

Examina-se tomada de contas especial instaurada originalmente pelo Fundo Nacional de Desenvolvimento da Educação (FNDE) contra o Sr. Juvenal Farias Maia, ex-prefeito do município de Jiquiriçá/BA, em razão de irregularidades constatadas na gestão dos recursos do convênio 701276/2010 (Siafi 662860) , caracterizadas pela movimentação indevida da conta-convênio e da não devolução do saldo da conta específica[footnoteRef:2]. [2:  Peça 2, p. 93.] 
2.	O referido convênio teve por objeto a aquisição de três veículos automotores 0 Km, com especificações para transporte escolar, por meio de apoio financeiro, no âmbito do Programa Caminho da Escola, tendo vigorado no período de 18/10/2010 a 17/10/2011.
3.	O FNDE repassou ao município de Jiquiriçá/BA, em parcela única, o montante de R$ 615.780,00, mediante ordem bancária 2010OB705120, de 13/12/2010, com crédito em conta específica, em 13/12/2010[footnoteRef:3].  [3:  Peça 1, p. 216 e peça 2, p. 93.] 
4.	O prazo para a apresentação da prestação de contas dos recursos recebidos venceu em 16/12/2011, sem que fossem enviados ao FNDE os documentos correspondentes. O gestor foi notificado e apresentou a prestação de contas de forma incompleta, em 8/5/2012, conforme quadro a seguir reproduzido, extraído da INFORMAÇÃO  1571E/2013-SEAPC/COAPC/CGCAP/DIFIN/FNDE[footnoteRef:4]: [4:  Peça 1, p. 241] 
	Documentos apresentados
	Documentos Não apresentados

	Declaração de realização dos objetos
	CRV - Certificado de Registro de Veículo

	Declaração de guarda dos documentos pelo prazo de 10 anos
	Cópia do laudo de conformidade do INMETRO

	Demonstrativo da execução da receita e despesa
	Relatório de cumprimento do objeto

	Extrato da conta bancária específica
	Cópia da apólice de seguro

	Nota fiscal
	Comprovante de recolhimento/inexistência de saldo

	Relação de bens adquiridos
	Comprovante de pagamento do seguro total de veículo

	Relação de pagamentos
	Relatório de execução físico-financeira

5.	Após encaminhamento ao gestor de diversos expedientes voltados à obtenção dos documentos faltantes, restaram evidenciadas as ocorrências de movimentação indevida na conta específica do convênio, com a realização de saques, em 22/12/2020, no valor de R$ 210.000,00 e, em 29/12/2010, no valor de R$ 350.000,00. Tais montantes foram devolvidos posteriormente à conta do convênio, sem que fossem incluídos os respectivos rendimentos da aplicação financeira, o que gerou prejuízo de R$ 47.581,67, em valores históricos[footnoteRef:5]. [5:  Peça 1, p. 216, 219, 225, 227, 233 e 235 e peça 2, p; 97.] 
6.	Também restou sem comprovação de restituição ao FNDE do valor de R$ 28.231,20, referente ao saldo em aplicação financeira, em 31/12/2011[footnoteRef:6]. [6:  Peça 2, p. 97, item 19.] 
7.	O tomador de contas especial, no relatório 134/2016, imputou responsabilidade ao Sr. Juvenal Farias Maia, pelo débito de R$ 75.812,87[footnoteRef:7]. [7:  Peça 2, p. 98 e 99.] 
8.	O prefeito sucessor, Sr. Valdemar Andrade Filho, não foi responsabilizado, tendo em vista que comprovou ter adotado as medidas legais cabíveis contra o ex-gestor.
9.	A Secex-TCE realizou diligências ao Banco do Brasil e confirmou a ocorrência de saques dos recursos da conta corrente específica do convênio, no valor de R$ 560.605,11, logo após o recebimento dos recursos, segundo destacado no relatório de tomada de contas especial, os quais foram devolvidos em seis parcelas ao longo do ano seguinte, sem incluir o rendimento das aplicações financeiras pertinentes.
10.	A unidade instrutiva considerou que a movimentação indevida de recursos da conta específica do convênio implicou a perda do nexo de causalidade entre as verbas conveniadas e as despesas indicadas.
11.	A Secex-TCE verificou, ainda, que o saldo em aplicação financeira, em 31/12/2012, era de R$ 28.516,37[footnoteRef:8]. O referido saldo foi utilizado em transferências para depósitos judiciais conforme tabela a seguir[footnoteRef:9]: [8:  Peça 10, p. 119]  [9:  Peça 11, p. 4 e p. 122.] 
	Data
	Histórico
	Valor (R$) 

	14/3/2013
	Transferência para depósito Judicial
	4.718,84

	14/3/2013
	Transferência para depósito Judicial
	2.923,56

	14/3/2013
	Transferência para depósito Judicial
	5.187,23

	14/3/2013
	Transferência para depósito Judicial
	4.718,84

12.	Considerando essas informações, a unidade instrutiva concluiu pela necessidade de citar o Sr. Juvenal Farias Maia e o município de Jiquiriçá/BA, nos termos a seguir[footnoteRef:10]: [10:  Peça 19.] 
"55.1. realizar a CITAÇÃO do Sr. Juvenal Farias Maia (CPF 881.458.915-15) , ex-Prefeito de Jiquiriçá/BA (gestão de 2009/2012) , uma vez que não logrou êxito em demonstrar a boa e regular aplicação dos recursos federais recebidos à conta do Convênio 701276/2010 (Siafi 662860) , com fundamento nos arts. 10, § 1º, e 12, inciso II, da Lei 8.443/1992, c/c o art. 202, inciso II, §1º, do Regimento Interno do TCU, para que, no prazo de quinze dias, a contar do recebimento do ofício citatório, apresente alegações de defesa quanto à ocorrência abaixo indicada, em razão da conduta especificada, e/ou recolha, aos cofres do FNDE, a importância abaixo indicada, atualizada monetariamente a partir da respectiva data até o efetivo recolhimento, abatendo-se, na oportunidade, as quantias eventualmente ressarcidas, na forma da legislação em vigor:
	Irregularidade: não comprovação da boa e regular aplicação dos recursos federais repassados ao Município de Jiquiriçá/BA, em face de irregularidades na gestão dos valores transferidos, no âmbito do Convênio 701276/2010 (Siafi 662860) ;
	DATA
	VALOR (R$) 

	15/12/2010
	560.605,11

Valor atualizado monetariamente, sem juros, até 7/5/2020: R$ 944.227,19 (peça 17) .
Responsável: Sr. Juvenal Farias Maia (CPF 881.458.915-15) , ex-Prefeito do Município de Jiquiriçá/BA (gestão de 2009/2012) ;
	Conduta: não apresentou os documentos hábeis para a comprovação de contas, previstos na Instrução Normativa-TCU nº 71/2012 e Instrução Normativa-STN nº 1/1997, e efetuou saques/transferências do saldo da respectiva conta corrente específica do Convênio, não logrando êxito em demonstrar o nexo de causalidade das despesas efetuadas com seu objeto conveniado, nem recolheu o saldo da conta Convênio (Parecer nº 379/2015 - DIPRE/COAPC/CGCAP/DIFIN/FNDE (peça 2, p. 46/54) ;
	Dispositivos violados: art. 37, caput, c/c o art. 70, parágrafo único, da Constituição da República Federativa do Brasil; art. 93 do Decreto-lei 200/1967; art. 66 do Decreto 93.872/1986; art. 10 do Decreto 6170, de 25/7/2007; Instrução Normativa-TCU nº 71/2012 e Instrução Normativa-STN nº 1/1997; art. 42 da Portaria Interministerial nº 127, de 29/5/2008; Cláusula Terceira, item II, incisos "g", "u" "v" e Cláusula Décima Terceira, inciso VIII do Termo de Convênio (peça 1, p. 182/192) ;
	Evidências: Relatório de TCE nº 134/2016 - DIREC/COTCE/CGCAP/DIFIN-FNDE/MEC, de 21/11/2016 (peça 2, p. 93/100) , Parecer nº 379/2015 - DIPRE/COAPC/CGCAP/DIFIN/FNDE (peça 2, p. 46/54) , extratos bancários à peça 10, p. 45 e 119.
 (...) 
55.5. 	realizar a CITAÇÃO do Município de Jiquiriçá/BA (CNPJ 13.764.659/0001-66) , na pessoa do seu representante legal, uma vez que não recolheu o saldo remanescente do Convênio 701276/2010 (Siafi 662860) , resultante de aplicação financeira, com fundamento nos arts. 10, § 1º, e 12, inciso II, da Lei 8.443/1992, c/c o art. 202, inciso II, §1º, do Regimento Interno do TCU, para que, no prazo de quinze dias, a contar do recebimento do ofício citatório, apresente alegações de defesa quanto à ocorrência abaixo indicada, em razão da conduta especificada, e/ou recolha, aos cofres do Fundo Nacional de Desenvolvimento da Educação (FNDE) , a importância abaixo indicada, atualizada monetariamente a partir da respectiva data até o efetivo recolhimento, abatendo-se, na oportunidade, as quantias eventualmente ressarcidas, na forma da legislação em vigor:
Irregularidade: não devolução aos cofres do FNDE do saldo remanescente da conta corrente específica (Banco do Brasil, Agência 1101-0, conta corrente 19163-9, "PM JIQUIRICA-PTA") e respectiva conta de investimentos (aplicação financeira) do Convênio 701276/2010 (Siafi 662860) , após término da vigência do ajuste, em 17/10/2011:
	DATA
	VALOR (R$) 

	31/12/2011
	R$ 28.516,37

Valor atualizado monetariamente, sem juros, até 7/5/2020: R$ 45.038,75 (peça 18) .
Responsável: Município de Jiquiriçá/BA (CNPJ 13.764.659/0001-66) , 
	Conduta: não recolheu o saldo remanescente em aplicação financeira do Convênio 701276/2010 (Siafi 662860) , com vigência estipulada para o período de 18/10/2010 a 17/10/2011 (peça 1, p. 3) , no âmbito do Programa Caminho da Escola, nem apresentou documentos hábeis que o comprovassem, previstos na Instrução Normativa-TCU nº 71/2012 e Instrução Normativa-STN nº 1/1997 (Parecer nº 379/2015 - DIPRE/COAPC/CGCAP/DIFIN/FNDE (peça 2, p. 46/54) ;
	Dispositivos violados: art. 37, caput, c/c o art. 70, parágrafo único, da Constituição da República Federativa do Brasil; art. 93 do Decreto-lei 200/1967; art. 66 do Decreto 93.872/1986; art. 10 do Decreto 6170, de 25/7/2007; Instrução Normativa-TCU nº 71/2012 e Instrução Normativa-STN nº 1/1997; art. 42 da Portaria Interministerial nº 127, de 29/5/2008; Parecer nº 379/2015 - DIPRE/COAPC/CGCAP/DIFIN/FNDE (peça 2, p. 46/54) ;
	Evidências: Relatório de TCE nº 134/2016 - DIREC/COTCE/CGCAP/DIFIN-FNDE/MEC, de 21/11/2016 (peça 2, p. 93/100) , Parecer nº 379/2015 - DIPRE/COAPC/CGCAP/DIFIN/FNDE (peça 2, p. 46/54) , extratos bancários à peça 10, p. 45 e 119.
55.6. 	(...) ".
13.	Transcorrido o prazo regimental, o Sr. Juvenal Farias Maia e o município de Jiquiriçá/BA, apesar de regularmente notificados, permaneceram silentes.
14.	Por meio do Acórdão 8358/2021-TCU-Primeira Câmara, este Tribunal decidiu considerar os responsáveis revéis, nos termos do art. 12, § 3º, da Lei 8.443/1992, dando-se prosseguimento ao processo, bem como conceder novo e improrrogável prazo de 15 (quinze) dias para que o município recolhesse o débito.
15.	Vencido o prazo, sem que o município cumprisse o acórdão supramencionado, a SecexTCE, em nova instrução, propôs o julgamento das contas do gestor e do município pela irregularidade, com a condenação de ambos ao recolhimento dos débitos que lhes foram imputados, além da aplicação de multa somente ao gestor[footnoteRef:11]. [11:  Peça 49.] 
16.	O MP/TCU endossou a referida proposta de encaminhamento[footnoteRef:12]. [12:  Peça 52.] 
II
17.	Na proposta de deliberação condutora do Acórdão 8358/2021-TCU-Primeira Câmara, parcialmente reproduzida, a seguir, manifestei-me de acordo com a análise empreendida pela unidade instrutiva, corroborada pelo MP/TCU, cujos fundamentos adotei como razões de decidir:
"19.	Incidem sobre o responsável os efeitos da revelia, dando-se prosseguimento ao processo, nos termos do art. 12, § 3º, da Lei 8.443/1992.
20.	Tendo em vista a inexistência nos autos de documentos capazes de comprovar a boa e regular aplicação dos recursos, acolho integralmente a análise empreendida pela unidade instrutiva, endossada pelo MP/TCU, com ressalvas apenas ao encaminhamento a ser adotado neste momento.
21.	As irregularidades imputadas aos responsáveis estão objetivamente evidenciadas nos autos, não existindo elementos oriundos da fase interna do processo que demonstrem a correta e regular gestão dos recursos do convênio 701276/2010.
22.	Restou, ainda, configurado na instrução de Secex-TCE o benefício ao município, razão pela qual considero adequada a proposta de fixação de novo e improrrogável prazo ao ente federado para que efetue e comprove o recolhimento dos recursos apontados na instrução.
23.	No que diz respeito à pretensão punitiva desta Corte de Contas, considerando-se o disposto no Acórdão 1441/2016-TCU-Plenário, verifica-se, no caso em exame, que o ato que ordenou as citações foi expedido em 29/7/2020[footnoteRef:13], enquanto as irregularidades, a partir das quais conta-se o prazo prescricional, ocorreram, respectivamente, em 15/12/2010 e em 31/12/2012 (data que constou do ofício de citação) . Dessa forma assiste razão à unidade instrutiva ao afirmar que não houve a prescrição da pretensão punitiva. [13:  Peça 21.] 
24.	Por fim, tendo em vista a concessão de novo e improrrogável prazo para que o município recolha o débito, bem como o objetivo de evitar descompassos processuais, propugno seja o julgamento de contas dos responsáveis efetuado após a decorrência do prazo em questão"
18.	Na proposta de deliberação supramencionada, acompanhei o entendimento da unidade instrutiva e do MP/TCU pela imputação de débito ao Sr. Juvenal Farias Maia correspondente ao montante total dos recursos retirados da conta do convênio, no valor histórico de R$ 560.605,11. 
19.	O julgamento das contas do responsável, contudo, foi postergado, para concessão de novo e improrrogável prazo ao município para o recolhimento do débito que lhe foi atribuído.
20.	No retorno do processo ao meu gabinete para o julgamento das contas dos responsáveis, considerei necessário, em observância ao princípio da verdade material que rege o rito processual nesta Corte de Contas, proceder ao reexame da documentação constante dos autos. 
21.	Como resultado desse reexame, verifiquei que o Sr. Juvenal Farias Maia não deve ser responsabilizado pelo valor integral do débito que constou da citação.
22.	De fato, houve movimentação indevida de recursos da conta do convênio. 
23.	Segundo constatado na fase interna da tomada de contas especial, após o depósito feito pelo concedente, no valor total R$ 615.780,00, foram compensados os cheques 85001 e 85002, em favor do município, nos valores de R$ 210.000,00 e R$ 350.000,00, respectivamente. 
24.	Tais recursos foram devolvidos pelo município, posteriormente, em seis parcelas, segundo consta da tabela a seguir:
	Data
	Valor do crédito (R$) 

	8/2/2011
	210.000,00

	3/5/2011
	100.000,00

	31/5/2011
	100.000,00

	10/6/2011
	  50.000,00

	14/9/2011
	  50.000,00

	31/10/2011
	  50.000,00

25.	O convênio teve vigência até 17/10/2011.  
26.	Em 5/12/2011, já fora do prazo de vigência, os veículos objeto do convênio, foram adquiridos, pagos com os cheques 85003, 85004 e 85005, nos valores de R$ 198.000,00, R$ 212.000,00 e R$ 212.000,00, respectivamente[footnoteRef:14]. [14:  Peça 10, p. 10, 13 e 16.] 
27.	Além dos cheques, constam dos autos, à peça 1, p. 213-215, as notas fiscais correspondentes às referidas aquisições.
28.	Assim, embora tenha havido movimentação irregular da conta do convênio, verifica-se que a aquisição dos veículos objeto do ajuste foi realizada com os recursos repassados para tal finalidade, de modo que é possível comprovar o nexo de causalidade entre o que foi repassado e o que foi executado, bem como o atingimento dos objetivos do convênio.
29.	Relativamente à realização de despesas fora do prazo de vigência do convênio, tal falha pode ser considerada de caráter formal, em situações em que reste caracterizado o atendimento dos objetivos pactuados, em consonância com a jurisprudência desta Casa (Acórdão 2307/2017-TCU-Segunda Câmara, de relatoria do ministro José Mucio Monteiro, Acórdão 18396/2021-TCU-Segunda Câmara, de relatoria da ministra Ana Arraes e Acórdão 10530/2018-TCU-Primeira Câmara, de relatoria do ministro Benjamin Zymler) .
30.	A regularidade dos gastos atinentes à aquisição dos veículos objeto do ajuste em tela já havia sido reconhecida nos documentos que subsidiaram a elaboração do relatório de tomada de contas especial 134/2016, a exemplo do parecer 379/2015-DIPRE/COAPC/CGCAP/DIFIN/FNDE[footnoteRef:15].  [15:  Peça 2, p. 46-54.] 
31.	E, como constou da informação n. 1901/2016/DIREC/COT CE/CGCAP/DIFIN-FNDE, o pronunciamento da área técnica quanto à execução do objeto e ao atingimento dos objetivos do convênio, nos termos do parecer da execução física, datado de 09/09/2014, concluiu "que do ponto de vista da execução física, o Convênio nº 701276/2010 foi satisfatoriamente executado, sendo favorável pela aprovação das contas."[footnoteRef:16]   [16:  Peça 1, p.5. ] 
32.	Dessa forma, o prejuízo que fora imputado ao responsável, na fase interna, decorreu das irregularidades referentes à movimentação indevida na conta específica do convênio, que determinaram ausência de rendimentos que decorreriam da aplicação financeira dos recursos, estimados em R$ 47.581,67, e da não devolução do saldo remanescente da conta específica, no valor de R$ 28.231,20
33.	Uma vez que o prejuízo concernente à não devolução de recursos é de responsabilidade do município, segundo o que foi verificado nestes autos, deve o Sr. Juvenal Farias Maia responder tão somente pelo débito no valor histórico de R$ 47.581,67 e não pelo valor integral que constara na citação realizada por este Tribunal, conforme instrução da secretaria. 
34.	Apesar da retificação no valor do débito que ora se promove, não há necessidade de refazimento da citação, tendo em vista que a irregularidade subsistente já constou do ofício citatório a alteração no valor devido não lhe causa prejuízo à ampla defesa e ao contraditório.
35.	Portanto, em razão dos prejuízos causados pela movimentação indevida na conta específica do convênio, tendo em vista a revelia do responsável e a ausência de elementos nos autos aptos a elidir a irregularidade, propugno que as contas do Sr. Juvenal Farias Maia sejam julgadas irregulares, com sua condenação ao recolhimento do débito no valor histórico de R$ 47.581,67. 
36.	Quanto à irregularidade atribuída ao município de Jiquiriçá/BA, considerando que o ente se beneficiou da não devolução do saldo remanescente da conta corrente e da conta de investimentos correspondente e que não recolheu o valor devido, no prazo improrrogável fixado no Acórdão 8358/2021-TCU-Primeira Câmara, deve ser condenado ao recolhimento do débito, sem aplicação de multa.
37.	Nesse caso, o valor do débito também deve ser ajustado para que corresponda à proporção dos recursos repassados pelo concedente (99%) ao município[footnoteRef:17]. Assim, o valor correto corresponde ao montante de R$ 28.231,20. [17:  Peça 2, p. 99.] 
	Diante do exposto, manifesto-me pela aprovação do acórdão que ora submeto à apreciação deste Colegiado.
TCU, Sala das Sessões, em 28 de junho de 2022.
Weder de Oliveira
Relator